臺北高等行政法院判決　　　　　　　　　　九十年度訴字第一二○○號
　　　　　　　　　　　　　　　.
　　原　　　告　美商‧維泰克斯製藥公司
　　代　表　人　甲○○○○○○.
　　訴訟代理人　丁○○律師
　　　　　　　　己○○律師
　　被　　　告　經濟部智慧財產局
　　代　表　人　陳明邦（局長）住同右
　　訴訟代理人　戊○○○
　　　　　　　　丙○○
　　　　　　　　乙○○
右當事人間因發明專利申請事件，原告不服行政院中華民國八十九年十二月十四日台
八十九訴字第三四九五一號再訴願決定，提起行政訴訟。本院判決如左：
　　主  文
原告之訴駁回。
訴訟費用由原告負擔。
　　事  實
一、事實概要：原告於民國（下同）八十三年三月二十一日以其「作為多重藥物抗性
    修飾劑之新穎胺基甲酸酯及尿素」係關於能保持、增加或恢復細胞對治療或預防
    藥劑敏感度的化合物，及包含這些化合物的醫藥組合物，特別適合治療多重藥物
    抗性細胞，防止多重藥物抗性發展與用於治療多重藥物抗性癌症等情，向被告前
    身之經濟部中央標準局（八十八年一月二十六日改制為經濟部智慧財產局）申請
    發明專利。案經中央標準局編為第00000000號審查，因原告未依示修正
    ，所請範圍過於廣泛，無法由說明書之實例充分支持，以八十四年十月十六日台
    專（玖）○一○六一字第一四五八四七號專利審定書審定不予專利。原告申請再
    審查並提再審查理由書，被告以所請係「作為多重藥物抗性修飾劑之新穎胺基甲
    酸酯及尿素」，前經核駁理由先行通知書函請修正，原告雖提出修正，惟並未變
    更實質，審定不予專利，發給八十八年五月二十八日智專（五）○一○二二字第
    一一六六九一號專利審查再審定書。原告不服，提起訴願、再訴願，均遭決定駁
    回，遂提起本件行政訴訟。
二、兩造聲明：
　(一)原告聲明：1.再訴願決定、訴願決定及原處分均撤銷，並命被告作成應准予發明
　　　　　　　　專利權二十年之處分。
              2.訴訟費用由被告負擔。
　(二)被告聲明：1.駁回原告之訴。
              2.訴訟費用由原告負擔。
三、兩造爭點：被告審查本案，是否違反專利法第二十條第一項及同法第二十二條第
    　　　　　三項之規定？
　(一)原告主張之理由：
　　1.查行政訴訟法第四條明文規定，人民因中央或地方機關之違法行政處分，認為
　　　損害其權利或法律上之利益，經依訴願法提起訴願而不服其決定，得提起撤銷
　　　訴訟。另查專利法第二十條明文規定，凡可供產業上利用之發明，無該條第一
　　　項第一至三款及第二項所載情事者，可依法申請取得專利。系爭專利案所請發
　　　明即為符合上開法條規定者，依法應予專利權二十年。孰料，被告未明察系爭
　　　專利所請發明，竟以系爭專利所請發明「無法由現有實例證明為可供產業上利
　　　用」否准專利，嚴重損及原告依法申請取得專利之權益；嗣經原告依法提起訴
　　　願及再訴願，惟經濟部及行政院卻未能詳細審究被告原處分違法之處，仍為維
      持原處分之決定，難令原告信服。原告茲申述不服理由如后：
      (1)原處分違法之處：
　　　　查專利法第二十二條第三項明文規定：「．．．說明書．．．應載明有關
          之先前技術、發明之目的、技術內容、特點及功效，使熟習該項技術者能
          瞭解其內容並可據以實施。」據此，專利之審查應以熟習該技術者之角度
          審視專利說明書有關所請發明之整體揭示，當無疑問。復查被告刊行之專
          利審查基準第１-２-１９頁所載，「熟習該項技術者，係指虛擬一具有申
          請專利當時知道該發明所屬技術領之既有技術及知識之人，其可用研究、
          開發等一般技術性手段（指依據既有之技術或知識之基礎，經由邏輯分析
          、推理或試驗而之技術手段），並發揮一般創作能力，例如：選擇材料或
          變更設計，使當時該發明所屬技術領域之技術水準，化為其本身之知識的
          人而言」。其中稱「既有之技術或知識」者，依照前述專利審查基準第１
          -２-１９頁所載，係指「申請當日之前，已見於國內外刊物或已公開使用
          之技術、知識」。準此，前稱以熟習該技術者之角度審視者，意指判斷專
          利說明書對於發明之揭示內容是否充分，當以既有之技術或知識作為依據
          進行判斷始為適法。
        綜前所述，被告對於一專利申請案是否符合專利法第二十二條第三項有關
          說明書揭示之規定，進而符合專利法第二十條第一項前段有關產業上利用
          性之規定之審查，必須審酌專利說明書整體之記載及既有之技術或知識，
          乃無疑義。舉凡未以專利說明書之整體記載及既有之技術或知識為依據所
          為之處分，均屬違法。
        按被告核駁系爭專利案申請專利範圍第１項之理由稱，「所請並無法由現
          有實例證明為可供產業上之利用」，顯見被告僅以系爭專利案專利說明書
          中實例部份判斷所請發明是否符合專利法第二十二條第三項之規定。非但
          未將系爭專利案說明書之其餘教示納入考量，亦未參酌任何既有之技術或
          知識，此單憑實例而遽為處分之情事，顯違專利法第二十二條第三項之規
          定。
        綜上所陳，被告以系爭專利案不符專利法第二十條第一項前段及第二十二
          條第三項之規定為由否准本案專利者，顯違專利法之規定。
    (2)系爭專利案確具產業利用性：
        查系爭專利案說明書提供之實例當中，實例５至１４及１６至１８均有產物
　　　　分析數據及／或活性數據；同時，系爭專利案說明書中亦提供產製所請化合
　　　　物之相關化學反應機構。因此，熟習該項技術者並無理由不能瞭解系爭專利
　　　　案說明書內容或據以實施。查，專利說明書中提供實例之目的意在示範說明
　　　　，並非用於不當限制申請專利範圍，此可由專利法第五十六條第三項之規定
　　　　得悉。況且，如前述(1)所引述者，「熟習該項技術者」對於相關先前技藝
        必有相當程度以上的瞭解，可經由多種方式瞭解及實施本發明，例如藉由參
        閱說明書中文字記載或圖例示範。因此，由熟習該項技術者之角度觀之，系
        爭專利案說明書確可使熟習該項技術者能瞭其內容並可據以實施。原告茲針
        對原處分對系爭專利案說明書之質疑部份說明如下：
　　　　關於實例１至４，１２、１４、１５、２０至２３：
　　　　　查系爭專利案之實例１化合物係用於製備實例２之化合物，實例２之化合
　　　　　物係用於製備 (S)-六氫啶-1,2-二羧酸1-第三-丁酯2-(1-(3-啶-3-基
　　　　　-丙基)-4- 啶-3-基)丁酯，即實例３化合物。實例３化合物接著用於製
　　　　　備實例４化合物，而實例４化合物又被用於製備實例５化合物。由於系爭
　　　　　專利案說明書中實例５確實已提供如原處分中提及之NMR分析數據，證明
　　　　　實例５化合物已然合成，故此事實可證明實例１至４之化合物必然早於實
　　　　　例５化合物被合成出來。至於實例１２、１４、１５及２０至２３化合物
　　　　　之製備，均係使用類似起始物完成。基於說明書第１２頁圖１至圖３例示
　　　　　之合成步驟及各相關實例之說明，熟習該項技術者必可輕易合成實例１２
　　　　　、１４、１５及２０至２３化合物。事實上，系爭專利案說明書第３０頁
　　　　　表１中亦確實提供實例１４化合物之藥理活性數據，此代表性化合物之藥
　　　　　理活性數據證明實例１２、１４、１５及２０至２３化合物確實可以合成
　　　　　並具有藥理活性無疑。
　　　　關於實例２２及２３：
　　　　　查系爭專利案實例２０中合成最終步驟為加入N-甲基-3,4,5-三甲氧基苯
　　　　　胺，其中苯丙胺酸基團中氮原子與鄰近之羰基和苯胺之氮原子共同形成實
　　　　　例２０化合物中的基 (ureido): -N-C(O)-N-。在實例２２中，所用合
　　　　　成步驟極為相似，惟最後係加入3,4,5-三甲氧基酚，其中苯丙胺酸基團中
　　　　　氮原子與鄰近之羰基和酚基團中的氧原子共同形成實例２２化合物中之「
　　　　　-N-C(O)-O-」部份，上述事實可用以下反應流程圖表示：
　　　　　由上可知，實例２０與實例２２之差異在於合成步驟所加入之反應物在結
　　　　　構上有稍許不同，「基」之有無即因而產生。熟習該項技術者必能同意
　　　　　，實例２２敘述「依照例２０的方法製備化合物２２，除了用3,4,5-三甲
　　　　　氧酚取代N-甲基-3,4,5-三甲氧苯胺」實屬正確無誤者。基於同樣反應原
　　　　　理，實例２３化合物確實可依據實例２１之方法製得無疑，實例２３之內
　　　　　容並無錯誤。
　　　　綜上所述，被告質疑系爭專利案之產業利用性，係因其忽略系爭專利案說
　　　　　明書之其餘教示以及熟習該項技術者所具之既有技術或知識，事實上，熟
　　　　　習該項技術者確能根據系爭專利案之整體揭示（包括實例之例示），以其
　　　　　本身具備之既有技術或知識為基礎而實施系爭專利案所請之所有範圍。系
　　　　　爭專利案所請化合物確符專利法第二十條第一項前段及專利法第二十二條
　　　　　第三項之規定，具產業上利用性無疑。
　　2.系爭專利案所請範圍確為系爭專利案之整體揭示所支持：
　　　原告陳明熟習該項技術者確能根據系爭專利案之整體揭示，以其本身具備之既
      有技術或知識為基礎而實施系爭專利案所請之所有範圍，被告對於系爭專利案
      產業利用性之質疑，肇因其僅考量系爭專利案之實例而忽略系爭專利案說明書
      之其餘教示及既有技術及知識所致。原告現謹表列所請化合物及其於說明書中
      之對應支持實例（附表一），以利查證系爭專利案所請範圍確為系爭專利案之
      整體揭示所支持之事實。
　　3.申請專利範圍之修正
　　　茲因系爭專利申請案係原告極重要之專利申請案，其是否獲准專利影響原告權
　　　益至鉅。如前所陳，系爭專利案所請範圍確為系爭專利案之整體揭示所支持，
　　　被告對於系爭專利案產業利用性之質疑，肇因其僅考量系爭專利案之實例而忽
　　　略系爭專利案說明書之其餘教示及既有技術及知識所致。惟為尊重被告之審查
　　　意見，並免除爭議，原告同意依被告之要求大幅縮限申請專利範圍第１項。經
　　　此修正，被告原拒予系爭專利申請案專利之理由已不復存在。依據行政法院（
　　　現已改制為最高行政法院）八十六年度判字第二二一五號判決之要旨，前述修
　　　正非法所不許，且專利範圍經修正縮限後，是否仍非符合發明專利要件，即有
　　　查明必要，應將再訴願決定及原處分一併撤銷，由被告就所提修正縮限之專利
      範圍重行審查，而為適當處分以保原告權益。
　　4.系爭專利案可專利性之佐證：
　　　按中華民國刻正積極爭取加入世界貿易組織（World Trade Organization;WTO
　　　），為此，曾於八十三年及八十六年依該組織據以成立之「與貿易有關之智慧
　　　財產權協定 (TRIPs)」之精神大幅修正專利法，以使專利保護之法規與實務與
　　　WTO各會員國達於一致，俾使具備「專利申請要件」及「專利要件」之發明，
　　　得以不受申請地之不同而有差別待遇，均可獲得專利保護。原告前以與系爭專
　　　利案相同之內容向WTO會員國美國及澳洲申請專利，該等對應申請案經美國及
　　　澳洲專利主管機關之嚴格實質審查後，業分別獲頒第五、七四四、四八五號美
　　　國專利第七○四四七五號澳洲專利各在案。中華民國之專利法規及實務既經修
　　　正與WTO各會員國一致，該美國及澳洲對應案獲頒專利之事實，當堪引以佐證
　　　系爭專利案所請發明之可專利性。
    5.原告已請求中研院生物醫學科學研究所鑑定：
      原告為求本案能得熟習本案技術之技藝人士公平判斷，特諮請中央研究院生物
      醫學科學研究所出具鑑定意見，就以下事項進行鑑定：(一)系爭專利案說明書
      之教示，是否足令熟習該項技術者依據該教示及其自身所具備之知識及技術，
      而判斷系爭專利案實例１至４、12、14、15、20至23之化合物確實可製得？(
      二)系爭專利案說明書之教示，是否足令熟習該項技術者依據該教示及其自身
      所具備之知識及技術，而實施系爭專利案所請求之化合物範圍？該鑑定結論為
      ：(一)系爭專利案實例5所提供之NMR數據已顯示所得化合物之結構正確，此即
      表示用以合成該化合物之實例1至實例4中間體之結構亦正確，故未提供實例1
      至4化合物之鑑定數據，亦不妨礙實例5化合物之合成之判斷。系爭專利案之化
      合物乃由三個主要構成部份組成，實例1至5化合物之製備說明系爭專利案基本
      之合成步驟，系爭專利案其餘化合物可參照實例5之製備，使用適當之化合物
      取代其上三個構成部份中之一部份而製備。系爭專利案實例12、14、15及20至
      23化合物，均可依照該等實例所載內容合成無誤。系爭專利案八十九年七月所
      呈送之NMR數據復進一步確認上述實例化合物確實可合成且已合成。
　(二)被告主張之理由：
　　1.原告主張理由1.(1)謂被告僅以說明書中實例部份判斷本發明是否符合專利法第
　　　二十二條第三項規定，非但未將本案說明書之其餘教示納入考量，亦未參酌任
　　　何既有之技術或知識，此單憑實例而遽為處分之情事，顯違專利法第二十二條
　　　第三項規定。惟此起訴理由顯屬強詞奪理，並非事實。蓋審查基準明定：「請
　　　求項記載有上位概念之發明，於發明說明中，僅於實施例記載有該上位概念發
　　　明之一部分，至於他部分未於實施例表示，致使熟習該項技術者不能自發明說
　　　明中，理解該發明之目的、技術內容、特點及功效者」係屬「發明之目的、技
　　　術內容、特點及功效，與申請專利範圍之關係記載不妥之情形」，因此其不符
　　　專利法第二十二條第三項：「．．．說明書，除應載明申請專利範圍外，並應
　　　載明．．．發明之目的、技術內容、特點及功效，使熟習該項技術者能瞭解其
　　　內容並可據以實施。」之規定，自無疑義。又「凡可供產業上利用者」乃專利
　　　法第二十條第一項前段所明定，而申請專利範圍乃專利之權利所在，因此，申
　　　請專利範圍理應有說明書已證明可被實施之技術內容做合理之支持，若申請專
　　　利範圍有無法使熟習該項技術者依其說明書實例之教示而據以實施之部份，則
　　　顯示說明書所揭示之技術內容並不充分，其所請自亦難謂可供產業上利用。由
　　　此，綜合上述理由，被告以「所請並無法由現有實例證明為可供產業上利用」
　　　所為之審定理由並無不當。再者，被告八十八年五月二十八日（八八）智專（
　　　五）○一○二二字第一一六六九一號再審查審定書所為本案應不予專利之審定
　　　理由，均已於八十七年十月二日（八七）台專（玖）○一○二二字第一三三五
　　　九六號再審查案核駁理由先行通知書中告知原告，原告並未在被告審定前向被
　　　告提出修正，亦未提出合理之技術理由進行申復，自屬默認被告所述之申請專
　　　利範圍依然過廣，而有無法使熟習該項技術者依其說明書實例之教示而據以實
　　　施之部份係屬事實，從而被告依核駁理由先行通知書所述而為之審定，自無違
　　　誤。
　　2.原告主張理由1.(2)前段謂本案說明書提供之實例當中，實例５至１４及１６至
　　　１８均有產物分析數據及／或活性數據；同時，亦提供相關化學反應機構，因
　　　此，熟習該項技術者並無理由不能瞭解其內容或據以實施。惟此項理由亦屬似
　　　是而非，因為事實上被告已先行通知「說明書實例１至４、１２、１４、１５
　　　、２０至２３產物並無藥理數據及足以鑑定化合物之物、化性數據．．．並無
　　　法證明該實例化合物確已製備並可供產業上利用」之核駁理由，連原告本身都
　　　無法提出科學上合理客觀之數據克服，又豈能厚言「熟習該項技術者並無理由
　　　　無法提出科學上合理客觀之數據克服，豈能厚言「熟習該項技術者並無理由
　　　不能瞭解其內容或據以實施」！本案既未能在被告審定前得到原告科學上合理
　　　客觀之申復理由或數據補充，則申請專利範圍各項所請與前述實例化合物相對
　　　應之化合物範圍、其醫藥組合物及其製法自不符專利要件，而原告既未在被告
　　　審定前提出合理之申復或補充，又拒絕刪除前述不符專利要件之申請專利範圍
　　　，則被告之核駁審定自無違誤。
　　3.原告主張理由1.(2)謂實例１、２、３、４之化合物係分別用於製備實例２、
　　　３、４、５化合物，由於說明書中實例５確實已提供NMR之數據，證明實例５
　　　化合物已然合成，故此事實可證明實例１至４之化合物必然早於實例５化合物
　　　被合成出來，至於實例１２、１４、１５及２０至２３化合物之製備，均係使
　　　用類似起始物完成，由說明書之說明，熟知該項技術者必可輕易合成，事實上
　　　由說明書第３０頁表１中實例１４化合物之藥理數據，證明實例１２、１４、
　　　１５及２０至２３化合物確實可以合成並具有藥理活性無疑。惟此項理由實屬
　　　似是而非。蓋前述實例化合物若可製得，原告早就可以提出具體明確之物理化
　　　學數據證明之，以杜爭議，然事實上原告至今仍無法提出具體明確之物理化學
　　　數據，因此前述實例化合物無法純化製得，已不辯自明，實無庸贅言。至於實
　　　例１４之藥理數據，則更具可議之處，蓋既無法提供具體證據證明該實例化合
　　　物確可純化製得，又如何證明所述藥理數據確係該實例１４化合物所致之結果
　　　，足見此起訴理由並不合理，亦不合邏輯。再者，前述技術性起訴理由並未在
　　　被告審定前，依被告核駁理由先行通知書所述，向被告提出申復，其既未經被
　　　告審酌，應非本次行政爭訟中所論究之範圍，而若以被告審定前未經被告審酌
　　　之理由駁斥被告之審定，亦非公平合理。
　　4.原告主張理由1.(2)以反應流程圖解釋實例２２及２３化合物確實可分別根據
　　　實例２０及２１之方法製得，亦屬似是而非。首先，實例２０及２１係被告前
　　　述核駁理由先行通知書第二點及審定書第三點中所述「說明書實例１至４、１
　　　２、１４、１５、２０至２３產物並無藥理數據及足以鑑定化合物之物、化性
　　　數據．．．並無法證明該實例化合物確已製備並可供產業上利用」之實例，實
　　　例２０及２１之產物已無法證明可被製得，又如何用以證明實例２２及２３化
　　　合物確實可分別根據實例２０及２１之方法製得。其理由雖謂實例２２及２３
　　　之內容並無錯誤，但實例２２及２３之內容並無法證明該實例化合物確已製備
　　　並可供產業上利用。第二，「實例２２及２３化合物確實可分別根據實例２０
　　　及２１之方法製得」之起訴理由過於牽強，蓋實例２０及２１產物具「苯基丙
　　　胺酸」之結構，而實例２２及２３化合物之「N-甲基-2-苯乙胺-1,2-二羧酸」
　　　非屬「苯基丙胺酸」之結構，亦無起訴理由1.(2)反應流程圖中所載「基：
　　　-N-C(O)-N-」或「胺基甲酸：-N-C(O)-O-」之結構，豈能輕言「實例２２及２
　　　３化合物確實可分別根據實例２０及２１之方法製得」。事實上，由於實例２
　　　２及２３化合物之「N-甲基-2-苯乙胺-1,2-二羧酸」非屬實例２０及２１「苯
　　　基丙胺酸」之結構，熟習該項技術者當由實例２２及２３所載技術內容即可輕
　　　易得知，其僅「用3,4,5-三甲氧酚取代N-甲基-3,4,5-三甲氧苯胺」，而其餘
　　　技術內容均「照例２０（或２１）的方法製備化合物２２（或２３）」（如說
　　　明書之實例２２及２３所述），並不能製得實例２２及２３化合物，原告理由
　　　謂「實例２２敘述．．．實屬正確無誤者．．．實例２３之內容並無錯誤。」
　　　顯非事實。此外，被告在此併予指明，起訴理由第1.(2)反應流程圖中所載化
　　　合物結構不但均非屬於「苯基丙胺酸」之結構，實例２２（甚至實例２０）亦
　　　非屬其所述之結構。由上述可知，其原告理由與事實不符。再者，如同前述之
　　　說明，若前述實例化合物確可製得，原告早就可以提出具體明確之物理化學數
　　　據證明之，以杜爭議，而無需以錯誤之反應流程圖加上與事實不符之原告理由
　　　文飾之。然事實上原告至今仍無法提出具體明確之物理化學數據，因此前述實
　　　例化合物無法純化製得，亦已不辯自明，實亦無庸贅言。
　　5.被告另欲強調，化學乃一門實驗科學，絕大多數的化學發明不能僅以化學家之
　　　構思或在辦公桌上進行設計來完成，尤其化學物質發明僅靠技術構思往往是無
　　　法完成的，其乃基於其結果之不可預測，必須通過實驗証明才行。而且凡化學
　　　從業人員應可瞭解不同取代基可能導致化合物生成反應條件之差異，取代基差
　　　異大者，甚至將影響其可行性，而此亦可由原告至今仍無法提出具體明確之物
　　　理化學數據之事實而證明。因此實施例乃是對發明技術方案的說明，為發明的
　　　充分公開和實用性提供了證明，同時也是支持和解釋權利要求的具體技術情報
　　　。因此被告若對本案之實例化合物是否確可純化製得而可供產業上利用有所質
　　　疑時，原告理應負釋疑之責，而無法釋疑或無法提供具體證據證明該實例化合
　　　物是否確可純化製得者，即表示該化合物尚難供產業上利用，亦難令熟知此項
　　　技藝者得以據以實施。由此，結合前述有關實施例與申請專利範圍之關係之說
　　　明，可知原告在被告審定前既未提出合理之申復或補充，又拒絕刪除前述不符
　　　專利要件之申請專利範圍，則被告之核駁審定自無違誤。此外，另需說明者，
　　　原告於八十七年十二月一日曾以「因所涉申請專利範圍修正及實例化合物之數
　　　據數量甚多，申請人整理數據／範圍需時較久」為理由而要求延期，被告亦已
　　　基於鼓勵及保護發明之立場，未因「不得要求延期，本局依現有資料進行審定
　　　」乃被告核駁理由先行通知書之主旨中已事先聲明之事項，而於修正期限截止
　　　之次日即行審定，反而等待近六個月之時日，方依現有資料進行審定，在被告
　　　如此善盡保護之美意下，原告仍未能提出合理之申復或補充，且又拒絕刪除前
　　　述不符專利要件之申請專利範圍，被告之核駁審定實無違法或不當之處。
　　6.原告主張理由2.以附件一表列所請化合物及其於說明書中對應支持實例，而謂
　　　被告對於系爭專利案產業利用性之質疑，肇因於僅考量系爭專利案之實例而忽
　　　略說明書之其餘教示及既有技術及知識所致，系爭專利案所請範圍確為系爭專
　　　利案之整體揭示所支持。惟此原告理由顯非事實，首先，附件一所列僅係將說
　　　明書之實例重新列表，並無新意，亦無正確合理之技術理由說明，並無法解決
　　　被告八十八年五月二十八日 (八八)智專 (五)○一○二二字第一一六六九一號
　　　再審查審定書第（二）及（三）點所述之審定理由。再者，附件一所列說明書
　　　之實例僅屬被告審定前之申請專利範圍第１項所請化合物中之一小部分，惟如
　　　被告前述再審查審定書第（二）點所述範圍以外之化合物範圍係無法由現有實
　　　例證明為可供產業上利用，且為原告在被告審定前無法依被告核駁理由先行通
　　　知書所述，而提出正確合理之技術理由申復者，當亦無法由毫無新意之附件一
　　　所支持。第三，附件一所載實例１２、１４、２０至２３之化合物係被告前述
　　　再審查審定書第（三）點所述「並無藥理數據及足以鑑定化合物之物、化性數
　　　據．．．等之記載，並無法證明該實例化合物確已製備並可供產業上利用」之
　　　化合物，原告在本局審定前不但無法依被噹核駁理由先行通知書所述補充數據
　　　（甚至在此行政救濟階段仍無法補充），亦無法提出正確合理之技術理由申復
　　　，因此附件一亦無法解決本案不符專利要件之事實。第四，被告前述再審查審
　　　定書中所述審定理由均已於八十七年十月二日之 (八七)台專 (玖)○一○二二
　　　字第一三三五九六號再審查案核駁理由先行通知書中告知原告，原告無法在被
　　　告審定前向被告提出修正、補充，亦無法提出合理之技術理由進行申復，甚至
　　　未提出如起訴理由中所述「肇因於僅考量系爭專利案之實例而忽略說明書之其
　　　餘教示及既有技術及知識所致」之毫無科學性、技術性之申復理由，自屬默認
　　　被告所述之申請專利範圍依然過廣，而有無法使熟習該項技術者依其說明書實
　　　例之教示而據以實施之部份係屬事實，被告依核駁理由先行通知書所述而為之
　　　審定，自無違誤。第五，審查基準明定「請求項記載有上位概念之發明，於發
　　　明說明中，僅於實施例記載有該上位概念發明之一部分，至於他部分未於實施
　　　例表示，致使熟習該項技術者不能自發明說明中，理解該發明之目的、技術內
　　　容、特點及功效者」係屬「發明之目的、技術內容、特點及功效，與申請專利
　　　範圍之關係記載不妥之情形」，因此其不符專利法第二十二條第三項：「．．
　　　．說明書，除應載明申請專利範圍外，並應載明．．．發明之目的、技術內容
　　　、特點及功效，使熟習該項技術者能瞭解其內容並可據以實施」之規定，自無
　　　疑義。而「凡可供產業上利用者」乃專利法第二十條第一項前段所明定，申請
　　　專利範圍乃專利之權利所在，因此，申請專利範圍理應有說明書已證明可被實
　　　施之技術內容做合理之支持，若申請專利範圍有無法使熟習該項技術者依其說
　　　明書實例之教示而據以實施之部份，則顯示說明書所揭示之技術內容並不充分
　　　，其所請自亦難謂可供產業上利用（行政法院八十六年度判字第二七二四號及
　　　八十七年度判字第一二八四號判決）。由此，綜合上述理由，被告以「所請並
　　　無法由現有實例證明為可供產業上利用」所為之審定理由並無不當。
　　7.原告起訴理由3.引八十六年度判字第二二一五號行政法院判決，而謂申請人修
　　　正縮限其申請專利範圍雖在申請案經被告審定之後，仍非法所不許，且專利範
　　　圍經修正縮限後，是否仍非符合發明專利要件，即有查明必要。惟查專利法第
　　　四十四條第一及第四項已明確規定，任何補充或修正皆應於審查期間或審定公
　　　告之後始得為之，而所有訴訟救濟階段之補充或修正皆非於被告專利審查階段
　　　，亦非在「公告」之後（本案未核准專利，自無法公告），故原告之修正既係
　　　於行政救濟階段提出，自不符上開專利法之規定。再審原告所提八十六年度判
　　　字第二二一五號行政法院判決僅係就個案為之，並非判例，應無拘束本案之效
　　　力（八十九年度判字第五八一號、八十八年度判字第一○○九號、八十六年度
　　　判字第三二六三號行政法院判決）。此由行政法院八十六年第二二一五號判決
　　　之後之判決仍未因原告在行政救濟程序中所做之修正而撤銷被告之審定可證。
　　　再者，依專利法第三十六、三十八、三十九、四十、四十三、四十四條之規定
　　　，專利案件之審查乃被告之職責，且專利文件之修正亦應向被告為之。依訴願
　　　法第一條規定「人民對於中央或地方機關之行政處分，認為違法或不當，致損
　　　害其權利或利益者，得依本法提起訴願」，及行政訴訟法第四條規定「人民因
　　　中央或地方機關之違法行政處分．．．得向高等行政法院提起撤銷訴訟」，可
　　　見爭訟審議之對象乃被告「審定書」所為之處分有無違法或不當之處，並非審
　　　定後向行政救濟機關修正之申請專利範圍，其於行政救濟階段修正之申請專利
　　　範圍修正本既未經被告審查，自無由據以駁斥被告之審定。而且，若將取得專
　　　利之申請程序延至行政救濟階段，不但增加行政救濟機關之負擔，被告之核駁
　　　理由先行通知書及審定書形同具文，就法律之安定性而言，亦無一明確之期限
　　　，而屬不安定，因此將被告審定後而於行政救濟階段方提出之修正本納入此次
　　　系爭案件審究之範圍，實非公平合理（八十八年度判字第二○五二號行政法院
　　　判決）。更何況原告於行政救濟階段所送之申請專利範圍修正本仍不足以解決
　　　本案不符專利之事實，如前所述，實例１２、１４、２０至２３之化合物係被
　　　告前述再審查審定書第（三）點所述「並無藥理數據及足以鑑定化合物之物、
　　　化性數據，．．．等之記載，並無法證明該實例化合物確已製備並可供產業上
　　　利用」之化合物，原告在行政救濟階段所送之申請專利範圍修正本第２項中雖
  　　刪除實例１４、１５、２０至２３之化合物，惟並未刪除實例１２之化合物（
　　　申請專利範圍第２項之第八個化合物），而且原告僅在申請專利範圍第２項（
　　　第１項之附屬項）中不列出實例１４、１５、２０至２３之化合物，並未於第
　　　２項所依附之第１項（獨立項）中排除該實例化合物之範圍，以致此次之修正
　　　並無實質之意義，第１項（獨立項）中仍包含實例１４、１５、２０至２３等
　　　尚無法證明確已製備並可供產業上利用之化合物範圍。
　　8.原告主張理由4.謂我國刻正積極爭取加入世界貿易組織，為此曾大幅修正專利
　　　法，俾使具備「專利申請要件」及「專利要件」之發明，得以不受申請地之不
　　　同而有差別待遇，本案已獲美國及澳洲之專利，當堪引以佐證本案之可專利性
　　　。惟此理由亦非合理，本案不符我國專利法之「專利申請要件」及「專利要件
　　　」，被告已將此事實以核駁理由先行通知書告知原告，原告不尊重我國專利法
　　　之規定及專利制度，而未在被告審定前向被告提出申復、修正、及補充，實難
　　　以在國外取得專利之事實，強要被告比照辦理。再者，原告於八十七年十二月
　　　一日曾以「因所涉申請專利範圍修正及實例化合物之數據數量甚多，申請人整
　　　理數據/範圍需時較久」為理由而要求延期，被告亦已基於鼓勵及保護發明之
　　　立場，未因「不得要求延期，本局依現有資料進行審定」乃被告核駁理由先行
　　　通知書之主旨中已事先聲明之事項，而於修正期限截止之次日即行審定，反而
　　　等待近六個月之時日，方依現有資料進行審定，在被告如此善盡保護之美意下
　　　，原告仍未能提出合理之申復、修正或補充，且又拒絕刪除前述不符專利要件
　　　之申請專利範圍，被告之核駁審定實無違法或不當之處。另原告既欲取得我國
　　　之專利保護，自應尊重我國之專利法及專利制度。豈可在不依被告核駁理由先
　　　行通知書所示修正、申復或補充之情況下，以在國外取得專利之事實，強要被
　　　告給予專利保護，此舉嚴重斲喪我國之專利法及專利制度。更何況原告在美國
　　　所取得之申請專利範圍較本案在被告審定前之申請專利範圍為小，換言之，本
　　　案在被告審定前之申請專利範圍有大部分是未為美毆所核准的，由此亦顯見本
　　　案爭議之焦點是原告不依被告核駁理由先行通知書所示修正。
　　9.本案爭議之焦點在於原告未依被告核駁理由先行通知書所示修正而遭核駁審定
　　　，自無需送請鑑定機關提供鑑定意見。原告申請送鑑定機關，無非是想轉移焦
　　　點，規避其所應作為而未為之法定程序；此舉不但增加行政救濟機關之負擔，
　　　被告之核駁理由先行通知書及審定書形同具文，亦違反專利法之規定，並嚴重
　　　破壞專利審查制度。且鑑定機關提供意見時，對專利法規及審查基準是否熟稔
　　　並能正確適用，不得而知。而且被告之審定於訴願程序中，如經經濟部送請相
　　　關單位提供審查意見並予維持時，實已表示被告基於專利專責所為之認定，復
　　　經相關學術、研究單位提供鑑定意見肯認在案。再者，被告核駁理由先行通知
　　　書所示係在於說明書之實例在化學合成方面之缺失（合成方法揭示有誤、欠缺
　　　足供作為鑑定化合物結構之依據之物理化學數據，及實例化合物之代表性不足
　　　以支持申請專利範圍第１項所請化合物範圍），因此若要請鑑定機關提供鑑定
　　　意見，亦應請熟悉化學合成並對專利法規及審查基準熟稔之專家。惟原告私自
      請求鑑定者雖為博士；但係生物醫學領域，化學合成之物委由生物醫學研究所
      鑑定，有欠妥適，且其公正性存疑。
　　理  由
一、按「凡可供產業上利用之發明，無下列情事之一者，得依本法申請取得發明專利
    ：一、申請前已見刊物或已公開使用者。但因研究、實驗而發表或使用，於發表
    或使用之日起六個月內申請專利者，不在此限。二、有相同之發明或新型申請者
    在先並經核准專利者。三、申請前已陳列於展覽會者。但陳列於政府主辦或認可
    之展覽會，於展覽之日起六個月內申請專利者，不在此限。」行為時專利法第二
    十條第一項定有明文。又「申請發明專利，由專利申請權人備具申請書、說明書
    、必要圖式及宣誓書，向專利專責機關申請之。」、「第一項之說明書，除應載
    明申請專利範圍外，並應載明有關之先前技術、發明之目的、技術內容、特點及
    功效，使熟習技術者能瞭解其內容並可據以實施。」、「前項申請專利範圍，應
    具體指明申請專利之標的、技術內容及特點。」分別為同法第二十二條第一項、
    第三項及第四項所明定。
二、查本件第00000000號「作為多重藥物抗性修飾劑之新穎胺基甲酸酯及尿
    素」發明專利申請案，其技術內容係提供能保持、增加或恢復多重藥物抗性細胞
    對敏感度的新穎化合物與其組合物和使用它們的方法及提供此發明化合物與有用
    的中間物的製備方法。被告審定不予專利，係認為本案申請專利範圍第一項過於
    廣泛，且實例中多種化合物並無相關數據證明其確可被製備，因此申請專利範圍
    各項所請相對應化合物範圍、其醫藥組合及其製法均不符專利要件。次查，化學
    物質發明基於其結果之不可預測，必須通過實驗証明。不同取代基可能導致化合
    物生成反應條件之差異，取代基差異大者，甚至將影響其可行性，此乃化學界之
    共識。實施例乃是對發明技術方案的說明，為發明的充分公開和實用性提供了證
    明，同時也是支持和解釋權利要求的具體技術情報。被告基於專利專責機構之地
    位，若對原告申請專利之實例化合物是否確可純化製得而可供產業上利用有所質
    疑，原告理應負釋疑之責，苟無法釋疑或無法提供具體證據證明該實例化合物是
    否確可純化製得者，即表示該化合物尚難供產業上利用，亦難令熟知此項技藝者
    得以據以實施。
三、原告主張被告僅以說明書中實例部份判斷本發明是否符合專利法第二十二條第三
    項規定，非但未將本案說明書之其餘教示納入考量，亦未參酌任何既有之技術或
    知識，顯違專利法第二十二條第三項規定云云。查，專利審查基準第1-3-6頁明
    載：「請求項記載有上位概念之發明，於發明說明中，僅於實施例記載有該上位
    概念發明之一部分，至於他部分未於實施例表示，致使熟習該項技術者不能自發
    明說明中，理解該發明之目的、技術內容、特點及功效者」係屬「發明之目的、
    技術內容、特點及功效，與申請專利範圍之關係記載不妥之情形」，原告未依上
    開基準說明，即不符專利法第二十二條第三項：「．．．說明書，除應載明申請
    專利範圍外，並應載明．．．發明之目的、技術內容、特點及功效，使熟習該項
    技術者能瞭解其內容並可據以實施。」之規定，要無疑義。又「凡可供產業上利
    用之發明」為專利法第二十條第一項前段所明定，而申請專利範圍乃專利之權利
    所在，因此，申請專利範圍理應有說明書已證明可被實施之技術內容做合理之支
    持，若申請專利範圍有無法使熟習該項技術者依其說明書實例之教示而據以實施
    之部份，說明書所揭示之技術內容即不充分，所請自難謂可供產業上利用。而被
    告八十八年五月二十八日（八八）智專（五）○一○二二字第一一六六九一號再
    審查審定書所為本案應不予專利之審定理由，均已於八十七年十月二日（八七）
    台專（玖）○一○二二字第一三三五九六號再審查案核駁理由先行通知書中告知
    原告，原告未在被告審定前向被告提出修正，亦未提出合理之技術理由進行申復
    ，被告認定原告申請專利範圍過廣，有無法使熟習該項技術者依其說明書實例之
    教示而據以實施之部份，並無不合。
四、原告另主張本案說明書提供之實例當中，實例５至１４及１６至１８均有產物分
    析數據及／或活性數據；同時，亦提供相關化學反應機構，熟習該項技術者並無
    理由不能瞭解其內容或據以實施云云。查，被告已以前揭核駁理由先行通知書說
    明「說明書實例１至４、１２、１４、１５、２０至２３產物並無藥理數據及足
    以鑑定化合物之物、化性數據．．．並無法證明該實例化合物確已製備並可供產
    業上利用」之理由，而原告對此並未依據被告通知，提出科學上合理客觀之數據
    尋求克服，自無主張「熟習該項技術者並無理由無法提出科學上合理客觀之數據
    」之依據。
五、原告主張實例１、２、３、４之化合物係分別用於製備實例２、３、４、５化合
    物，由於說明書中實例５確實已提供NMR之數據，證明實例５化合物已然合成，
    此事實可證明實例１至４之化合物必然早於實例５化合物被合成出來，至於實例
    １２、１４、１５及２０至２３化合物之製備，均係使用類似起始物完成，由說
    明書之說明，熟知該項技術者必可輕易合成，事實上由說明書第３０頁表１中實
    例１４化合物之藥理數據，證明實例１２、１４、１５及２０至２３化合物確實
    可以合成並具有藥理活性無疑云云。查，徵之經驗法則及事理，僅有化合物實例
    ５之提出，未能遽論實例５必然係未提出之實例１、２、３、４化合物所產出，
    且若原告主張之化合物可依實例製得，應提出具體明確之物理化學數據證明，詎
    原告捨此不為，自無法證明實例化合物可純化製得自明。從而，既無法提供具體
    證據證明該實例化合物確可純化製得，則無法證明所述藥理數據確係該實例１４
    化合物所致之結果亦明。又此項技術性理由並未在被告審定前，依被告核駁理由
    先行通知書所述，向被告提出申復，被告即無從審酌，自無執此指摘被告審查違
    誤之理。
六、原告主張以反應流程圖解釋實例２２及２３化合物確實可分別根據實例２０及２
    １之方法製得云云。查，實例２０及２１係被告前開核駁理由先行通知書第二點
    及審定書第三點中所述「說明書實例１至４、１２、１４、１５、２０至２３產
    物並無藥理數據及足以鑑定化合物之物、化性數據．．．並無法證明該實例化合
    物確已製備並可供產業上利用」所舉列之實例，則實例２０及２１之產物已無法
    證明可被製得，要無據以證明實例２２及２３化合物確實可分別根據實例２０及
    ２１之方法製得之理。且縱使實例２２及２３之內容並無錯誤，但實例２２及２
    ３之內容並無法證明該實例化合物確已製備並可供產業上利用。另實例２０及２
    １產物具「苯基丙胺酸」之結構，而實例２２及２３化合物之「N-甲基-2-苯乙
    胺-1,2-二羧酸」非屬「苯基丙胺酸」之結構，亦無反應流程圖中所載「基：
    -N-C(O)-N-」或「胺基甲酸：-N-C(O)-O-」之結構，即無法證明「實例２２及２
    ３化合物確實可分別根據實例２０及２１之方法製得」。且原告迄未提出具體明
    確之物理化學數據證明實例化合物確可製得，此項主張要無足採。
七、原告舉附表一所列化合物及其於說明書中對應支持實例，主張被告對於系爭專利
    案產業利用性之質疑，肇因於僅考量系爭專利案之實例而忽略說明書之其餘教示
    及既有技術及知識所致云云。查，附表一所列僅係將說明書之實例重新列表，亦
    無正確合理之技術理由說明，並無法解決被告前揭再審查審定書第（二）及（三
    ）點所述之審定理由。另附件一所列說明書之實例僅屬被告審定前之申請專利範
    圍第１項所請化合物中之一小部分，所載實例１２、１４、２０至２３之化合物
    係被告前揭再審查審定書第（三）點所述「並無藥理數據及足以鑑定化合物之物
    、化性數據．．．等之記載，並無法證明該實例化合物確已製備並可供產業上利
    用」之化合物，原告在被告審定前不但無法依被告核駁理由先行通知書所述補充
    數據，亦無法提出正確合理之技術理由申復，則此附表一之提出，亦無資為其符
    合專利要件之有利證據。
八、原告援引改制前行政法院八十六年度判字第二二一五號判決，主張原告修正縮限
    其申請專利範圍雖在申請案經被告審定之後，仍非法所不許，且專利範圍經修正
    縮限後，是否仍非符合發明專利要件，即有查明必要云云。查，專利法第四十四
    條第一及第四項明定，任何補充或修正皆應於審查期間或審定公告之後始得為之
    ，而所有訴訟救濟階段之補充或修正皆在被告專利審查階段完竣之後，亦非在公
    告之後，況本案係不予專利，自無公告問題，本件原告之修正既係於行政救濟階
    段始行提出，自不符上開專利法之規定。而上開判決僅係就個案為之，案情與本
    件各異，無拘束本案之效力。再者，依專利法第三十六、三十八、三十九、四十
    、四十三、四十四條之規定，專利案件之審查乃被告居於專利專責機關之職責，
    且專利文件之修正亦應向被告為之。依訴願法第一條「人民對於中央或地方機關
    之行政處分，認為違法或不當，致損害其權利或利益者，得依本法提起訴願」之
    規定，及行政訴訟法第四條「人民因中央或地方機關之違法行政處分．．．得向
    高等行政法院提起撤銷訴訟」之規定以觀，訴訟標的乃被告「審定書」所為之處
    分有無違法之處，而非被告審定後，於行政救濟階段提出之修正申請專利範圍。
    遑論原告提出之修正，仍無法證明確已製備並可供產業上利用之化合物範圍。
九、末查原告主張我國刻正積極爭取加入世界貿易組織，為此大幅修正專利法，俾使
    具備「專利申請要件」及「專利要件」之發明，得以不受申請地之不同而有差別
    待遇，本案已獲美國及澳洲之專利，當堪引以佐證本案之可專利性云云。但查，
    本案不符我國專利法之「專利申請要件」及「專利要件」，被告已於核駁理由先
    行通知書告知原告，原告未在被告審定前向被告提出申復、修正、及補充，實難
    執已在國外取得專利之事實，主張被告比照辦理之據。另本件訴訟爭點，在於原
    告未依被告核駁理由先行通知書所示修正，致被告認原告專利要件不符，而遭核
    駁審定，自無送請鑑定機關提供鑑定意見之必要，另原告雖附具中央研究院生物
    醫學鑑定報告，惟該鑑定係原告自行送鑑，鑑定者是否符合本件專利申請範圍之
    專業領域不明，其公正性有待確定，縱該鑑定無誤，其提供鑑定所有資料亦未能
    依被告要求，在被告審定階段完全提供被告，已如前述，自無據此指摘被告原處
    分有何違誤之理，併此敘明。
十、綜合上述，本件原告申請發明專利，經原告認定申請專利範圍過於廣泛，不符專
    利要件，通知修正，原告未於被告審定前提出合理之申復或補充，又拒絕刪除不
    符專利要件之申請專利範圍，則被告之核駁審定自無不合，此外，復未舉證證明
    被告審定其申請專利不予專利有何違法之處，則原處分要無違誤，一再訴願決定
    予以維持，亦無不合，原告仍執前詞，並提出修正資料，指摘原處分及一再訴願
    決定違誤，為無理由，應予駁回。
據上論結，原告之訴為無理由，爰依行政訴訟法第九十八條第三項前段，判決如主文
。
中　　華　　民　　國　　　九十一　　年　　　三　　　　月　　　十四　　　日
                            臺 北 高 等 行 政 法 院  第六庭
                                           審 判 長  法  官  林樹埔
                                                     法  官  曹瑞卿
                                                     法  官  闕銘富
右為正本係照原本作成。
如不服本判決，應於送達後二十日內，向本院提出上訴狀並表明上訴理由，如於本判
決宣示後送達前提起上訴者，應於判決送達後二十日內補提上訴理由書（須按他造人
數附繕本）。
中　　華　　民　　國　　　九十一　　年　　　三　　　　月　　　十五　　　日
                                                     書記官  吳芳靜
